臺灣花蓮地方法院民事裁定
111年度監宣字第21號
聲  請  人  甲○○  


相  對  人  乙○○  


關  係  人  丙○○  

            丁○○  

上列聲請人聲請監護宣告事件，本院裁定如下：
    主  文
宣告乙○○（女，民國00年0月00日生，身分證統一編號：Z000000
000號）為受輔助宣告之人。
選定丁○○（男，民國00年00月0日生，身分證統一編號：Z000000
000號）為受輔助宣告之人乙○○之輔助人。
聲請程序費用由受輔助宣告之人負擔。
    理  由
一、聲請意旨略以：聲請人甲○○為相對人乙○○之配偶，相對人領
    有中度身心障礙證明，現安置於花蓮縣立玉里老人長期照顧
    中心（下稱玉里長照中心），其已不能為意思表示或受意思
    表示，或不能辨識其意思表示之效果，爰依法聲請宣告相對
    人為受監護宣告之人，選定聲請人為監護人，指定關係人丙○○會同開具財產清冊之人等語。
二、監護或輔助宣告部分：
　㈠按法院對於監護之聲請，認為未達民法第14條第1項之程度者
    ，得依民法第15條之1第1項規定，為輔助之宣告，民法第14
    條第3項定有明文；法院對於監護宣告之聲請，認為未達應
    受監護宣告之程度，而有輔助宣告之原因者，得依聲請或依
    職權以裁定為輔助之宣告，亦為家事事件法第174條第1項所
    明定。次按對於因精神障礙或其他心智缺陷，致其為意思表
    示或受意思表示，或辨識其意思表示效果之能力，顯有不足
    者，法院得因本人、配偶、四親等內之親屬、最近一年有同
    居事實之其他親屬、檢察官、主管機關或社會福利機構之聲
    請，為輔助之宣告，民法第15條之1第1項亦定有明文。
　㈡經查，聲請人為相對人之配偶，有戶籍謄本、戶籍查詢資料
    在卷可稽（見本院卷第15、45頁），本件聲請與法相符，先
    予敘明。本院在鑑定人即臺北榮民醫院玉里分院廖英智醫師
    前訊問相對人，審驗相對人之心神狀況，相對人能以點頭、
    伸手或搖頭等方式回應所詢問題等情，有本院訊問筆錄在卷
    可稽（見本院卷第119-127頁）。復依該院函覆之鑑定報告
    書略以：相對人精神及持續度明顯不足，其在喚醒後可睜眼
    ，起初可在被動詢問下簡短回應及點、搖頭，隨著時間經過
    逐漸閉眼、用手比及沒有回應。相對人以臺語進行會談，其
    回應內容簡短，音量偏弱，提醒其可再放大音量，雖有口型
    ，但更顯得無力及音量不足。相對人無法依口令要求拿取紙
    張，可正確辨識新臺幣（下同）1元錢幣及100元、500元、1
    ,000元紙鈔，但無法辨識10元、50元錢幣，因相對人注意力
    及持續度不足，故無法在模擬生活情境下進行金錢辨識與使
    用。相對人認知功能（MMSE=2）低於切截分數，臨床失智評
    估量表（CDR=3）屬重度。相對人於110年10月間尚意識清楚
    且精神佳，但在同年12月時就有遲鈍及需要不斷叫喚才能維
    持對談之動機，評估其注意力及持續度明顯短暫，整體來說
    有更退化之趨勢。相對人雖可為部分表達決定，但在了解資
    訊、評估資料對自己的重要性、邏輯分析能力上已明顯不足
    。相對人患有陳舊性腦中風、腦積水經腦室腹腔分流術後、
    失智症等精神障礙或其他心智缺陷，其為意思表示或受意思
    表示，或辨識其意思表示效果之能力，顯有不足等語，有臺
    北榮民總醫院玉里分院111年3月1日北總玉醫企字第1110600
    252號函覆之精神鑑定報告書附卷可佐（見本院卷第229-236
    頁）。綜上，相對人雖因患有中風、腦積水及失智症，致其
    認知功能受損，但尚可為部分表達決定，而非完全不能為意
    思表示或受意思表示，或不能辨識其意思表示之效果，未達
    應受監護宣告之程度。惟相對人對外在事務判斷能力、為意
    思表示及受意思表示、辨別意思表示效果之能力，顯有不足
    ，仍有受輔助之必要，爰依前揭規定，宣告相對人為受輔助
    宣告之人。 　
三、選任輔助人部分：
　㈠本院依職權囑託維安社會工作師事務所進行訪視，其函覆略
    以：相對人係其長子即關係人丁○○於110年10月18日攜同安
    置於玉里長照中心，安置費用由丁○○全額支出。相對人目前
    於該長照中心，24小時均有專人協助照顧，照顧環境清潔，
    訪視當日所見，相對人皮膚完整有光澤，身上乾淨無異味，
    與機構人員互動尚佳，顯見照顧有一定品質。聲請人為相對
    人之夫，其因欲將相對人帶離玉里長照中心，返家自行照顧
    ，故提出本件監護宣告。但聲請人年紀大又患有失智症，平
    日自身即需接受他人失智照顧據點服務，相對人目前生活自
    理狀況明顯不足，任何事項均需他人在旁協助，聲請人即使
    聘請外籍看護，亦無足夠能力提供明確且正確之照顧指令。
    機構社工表示丁○○曾稱之前相對人就是因家中照顧不佳，造
    成皮膚壓傷，才選擇送往長照中心，而原本即有外籍看護在
    家照顧相對人，卻仍造成皮膚壓傷，顯見聲請人及外籍看護
    之照顧品質仍有疑慮。聲請人認為相對人長女即關係人丙○○
    較常返家，與丙○○關係較佳，但機構社工表明丁○○曾稱聲請
    人與丙○○先前曾一同售出相對人名下土地，而今又想再出售
    土地，丙○○致電玉里長照中心與相對人聯繫時也都是在說出
    售土地之事。訪視過程得知相對人子女間涉有其他糾紛，建
    議再為調查等語，有該事務所111年3月4日維安監宣字第111
    030號函暨訪視評估報告在卷可參（見本院卷第237-247頁）
    。
　㈡本院為明瞭何人適宜擔任相對人之輔助人，依職權囑託本院
    家事調查官對兩造及其他關係人進行訪視，據其提出調查報
    告略以：相對人現行護養療治由丁○○處理，費用部分也由丁○○統籌代墊支出，丁○○過往與相關居家服務單位、養護機構
    醫療溝通合作情形良好，目前照顧以結構性、穩定性及尊重
    相對人意願方式安排。相對人明瞭其子女間衝突，但不願多
    談相關財產管理事宜，經同理及情緒關懷後，相對人表明希
    望由其子即丁○○協助管理，其主要意願與丁○○提及「不要賣
    土地」意願相符。丁○○任職臺北捷運公司多年，工作收入穩
    定，身體健康情形良好，丁○○於父母照護事項安排上態度理
    性，計畫安排尚可回應父母需求及尊重父母與專業人員建議
    決定，相較之下，丙○○有較多個人情緒與過往相處議題影響
    ，對於照護計畫陳述有風險性且變化多，多次強調財產分配
    與變賣土地事宜，反與相對人意願相左，非為相對人之最佳
    利益著想。丙○○表示其工作收入穩定，但照護計畫安排係在
    臺北另外租屋、聘請看護，對於患有失智症之雙親而言，照
    顧環境的變動，照顧者的持續轉變，不利於減緩病程，同時
    壽豐住所經實地訪視評估，確實不適宜聘請外籍看護照顧，
    父母現行之照顧安排，已是現階段最好的安排。綜上，關係
    人丁○○適任相對人之監護人或輔助人等語，有本院111年度
    家查字第19號調查報告在卷可佐。
　㈢本件綜合卷內事證及調查報告，認聲請人及丁○○、丙○○分別
    為相對人之配偶、長子及長女，均屬相對人之至親，然而聲
    請人現已高齡79歲且患有失智症，本身尚需他人協助照顧，
    恐無餘力擔任相對人之輔助人。而關係人丙○○雖為相對人之
    女兒，惟其強調財產分配及相對人名下土地買賣，與相對人
    之意願相悖，難認係為相對人之最佳利益。且依前開訪視報
    告及調查報告，相對人於玉里長照中心受照顧情況良好，聲
    請人與丙○○卻堅持將相對人帶離玉里長照中心，未考量相對
    人之需求及轉換照顧方式對於相對人之影響，其照顧計畫對
    相對人難謂有益，是難認聲請人及丙○○適宜擔任相對人之輔
    助人。而丁○○實際參與相對人諸多事務且態度積極，且其目
    前處理相對人醫療、養護等事務均為妥適，照護計畫安排可
    回應相對人之需求，與養護機構醫療溝通合作情形良好，對
    於相對人事務之處理，能尊重相對人之意願，且相對人亦明
    確表示希望能由丁○○協助處理其事務，故本院認為選任丁○○
    擔任相對人之輔助人，應符合相對人之最佳利益，爰裁定如
    主文第2項所示。
四、依民法第15條之2規定，受輔助宣告之人並未喪失行為能力
    ，且依法並未完全剝奪其財產處分權。復參酌民法第1113條
    之1規定，並無準用同法第1094條、第1099條及第1099條之1
    、第1103條第1項規定，亦即受輔助宣告人之財產，不由輔
    助人管理，輔助人對於受輔助宣告人之財產，自無依規定會
    同經法院或主管機關所指定之人開具財產清冊，並陳報法院
    之必要。而本件相對人之精神或心智狀況未達監護宣告之程
    度，經本院對相對人為輔助宣告，依前揭說明，本件自毋庸
    指定會同開具財產清冊之人，附此敘明。
五、依家事事件法第177條第2項、第164條第2項，裁定如主文。
中　　華　　民　　國　　111 　年　　 5  　月　　10　　日
                  家事法庭    法  官  簡廷涓
以上正本係照原本作成。
如對本裁定抗告，須於裁定送達後10日之不變期間內，向本院提
出抗告狀，並繳納抗告費新臺幣1,000元。
中　　華　　民　　國　　111 　年　　5 　　月　　11　　日

　　　　　　　　　            書記官  鄭  儒